ACORDAO-COMPLETO-2548321

ACÓRDÃO 6041/2022 ATA 33/2022 - PRIMEIRA CÂMARA

VISTOS, relatados e discutidos estes autos de tomada de contas especial instaurada pelo Fundo Nacional de Desenvolvimento da Educação (FNDE) , em desfavor do Sr. José Leane de Pinho Borges, prefeito municipal de Afonso Cunha/MA na gestão 2013-2016, e da Construtora Trimetal Ltda., em razão da não comprovação da boa e regular aplicação dos recursos repassados pela União por meio do Termo de Compromisso 09510/2014, cujo objeto foi a "construção de uma quadra esportiva escolar coberta no Povoado São Francisco do Braga (59235 PAC 2 - Construção de Quadra Escolar Coberta 003/2013) ",
ACORDAM os Ministros do Tribunal de Contas da União, reunidos em sessão da Primeira Câmara, ante as razões expostas pelo relator, em:
9.1. considerar revel o Sr. José Leane de Pinho Borges, para todos os efeitos, dando-se prosseguimento ao processo, com fulcro no art. 12, § 3º, da Lei 8.443/1992;
9.2. rejeitar as alegações de defesa apresentadas pela Construtora Trimetal Ltda.;
9.3. julgar irregulares, nos termos dos arts. 1º, inciso I, 16, inciso III, alíneas "b" e "c", da Lei 8.443/1992, c/c os arts. 19 e 23, inciso III, da mesma lei, as contas do Sr. José Leane de Pinho Borges, prefeito municipal de Afonso Cunha/MA na gestão 2013-2016, e da Construtora Trimetal Ltda., condenando-os ao pagamento das importâncias a seguir especificadas, atualizadas monetariamente e acrescidas dos juros de mora, calculadas a partir das datas discriminadas até a data da efetiva quitação do débito, fixando-lhes o prazo de 15 (quinze) dias, para que comprovem, perante o Tribunal, o recolhimento das referidas quantias aos cofres do Fundo Nacional de Desenvolvimento da Educação, nos termos do art. 23, inciso III, alínea "a", da citada lei, c/c o art. 214, inciso III, alínea "a", do Regimento Interno do TCU:
Débitos relacionados somente ao responsável José Leane de Pinho Borges:
	Data de ocorrência
	Valor histórico (R$) 

	10/11/2015
	35.576,71

	16/6/2016
	4.022,36

Valor atualizado do débito (com juros) em 13/7/2022: R$ 58.803,11.
Débito relacionado aos responsáveis Construtora Trimetal Ltda. e José Leane de Pinho Borges, em caráter solidário:
	Data de ocorrência
	Valor histórico (R$) 

	16/6/2016
	65.977,64

Valor atualizado do débito (com juros) em 13/7/2022: R$ 93.404,24.
9.4. aplicar ao Sr. José Leane de Pinho Borges e à Construtora Trimetal Ltda., individualmente, a multa prevista no art. 57 da Lei 8.443/1992 c/c o art. 267 do Regimento Interno do TCU, no valor de R$ 35.000,00 (trinta e cinco mil reais) , fixando-lhes o prazo de 15 (quinze) dias, a contar da notificação, para que comprovem, perante o Tribunal (art. 214, III, alínea "a", do Regimento Interno do TCU) , o recolhimento da dívida aos cofres do Tesouro Nacional, atualizada monetariamente desde a data deste acórdão até a data do efetivo recolhimento, se paga após o vencimento, na forma da legislação em vigor;
9.5. autorizar, desde logo, a cobrança judicial das dívidas, caso não atendidas as notificações, na forma do disposto no art. 28, inciso II, da Lei 8.443/1992;
9.6. autorizar também, desde logo, se requerido, com fundamento no art. 26 da Lei 8.443/1992, c/c o art. 217, §1º, do Regimento Interno do TCU, o parcelamento das dívidas em até 36 (trinta e seis) parcelas, incidindo, sobre cada uma delas, corrigida monetariamente, os correspondentes acréscimos legais, fixando-lhe o prazo de 15 (quinze) dias, a contar do recebimento da notificação, para comprovar, perante o Tribunal, o recolhimento da primeira parcela, e de 30 (trinta) dias, a contar da parcela anterior, para comprovar os recolhimentos das demais, devendo incidir, sobre cada valor mensal, atualizado monetariamente, os juros de mora devidos, no caso do débito, na forma prevista na legislação em vigor, alertando os responsáveis de que a falta de comprovação do recolhimento de qualquer parcela importará o vencimento antecipado do saldo devedor, nos termos do art. 217, § 2º, do Regimento Interno deste Tribunal; 
9.7. encaminhar cópia deste acórdão:
9.7.1. à Procuradoria da República no Estado do Maranhão, nos termos do art. 16, § 3º, da Lei 8.443/1992, c/c o art. 209, § 7º, do Regimento Interno do TCU, para adoção das medidas que entender cabíveis; e
9.7.2. ao Fundo Nacional de Desenvolvimento da Educação e aos responsáveis, para ciência.

TOMADA DE CONTAS ESPECIAL. TCE instaurada pelo(a) Fundo Nacional de Desenvolvimento da Educação em razão da não comprovação da regular aplicação dos recursos repassados pela União, Termo de compromisso 9510/2014, firmado com o Fundo Nacional de Desenvolvimento da Educação, que teve como objeto "Executar todas as atividades inerentes à construção de 1 (uma) quadra esportiva escolar coberta".

Primeira Câmara

Prefeitura Municipal de Afonso Cunha/MA.

3. Interessados/Responsáveis:
3.1. Interessado: Fundo Nacional de Desenvolvimento da Educação (00.378.257/0001-81).
3.2. Responsáveis: Construtora Trimetal Ltda - Me (23.600.836/0001-22); Jose Leane de Pinho Borges (XXX.898.923-XX).

13.1. Ministros presentes: Walton Alencar Rodrigues (Presidente), Benjamin Zymler (Relator) e Jorge Oliveira.
13.2. Ministro-Substituto convocado: Weder de Oliveira.
13.3. Ministro-Substituto presente: Augusto Sherman Cavalcanti.

BENJAMIN ZYMLER

Trata-se de tomada de contas especial instaurada pelo Fundo Nacional de Desenvolvimento da Educação (FNDE) , em desfavor do Sr. José Leane de Pinho Borges, prefeito municipal de Afonso Cunha/MA na gestão 2013-2016, e da Construtora Trimetal Ltda., em razão da não comprovação da boa e regular aplicação dos recursos repassados pela União por meio do Termo de Compromisso 09510/2014 (peça 6) , firmado entre o Fundo Nacional de Desenvolvimento da Educação e o município de Afonso Cunha/MA, tendo por objeto a "construção de uma quadra esportiva escolar coberta no Povoado São Francisco do Braga (59235 PAC 2 - Construção de Quadra Escolar Coberta 003/2013) ".
Transcrevo, com os ajustes na forma necessários, a instrução produzida no âmbito da SecexTCE, que contou com a anuência do corpo diretivo da unidade e do MP/TCU (peças 51 a 54) :
"HISTÓRICO
Em 3/4/2020, com fundamento na IN/TCU 71/2012, alterada pela IN/TCU 76/2016 e DN/TCU 155/2016, o dirigente do Fundo Nacional de Desenvolvimento da Educação autorizou a instauração da tomada de contas especial (peça 1) . O processo foi registrado no sistema e-TCE com o número 1132/2020.
O Termo de Compromisso 09510/2014 foi firmado no valor de R$ 510.000,00. Teve vigência de 13/5/2014 a 8/8/2016, com prazo para apresentação da prestação de contas em 25/8/2018. Os repasses efetivos da União totalizaram R$ 102.000,00 (peça 4) .
	O fundamento para a instauração da tomada de contas especial, conforme consignado na matriz de responsabilização elaborada pelo tomador de contas, foi a constatação da seguinte irregularidade: 
Ausência parcial de documentação de prestação de contas dos recursos federais repassados ao Prefeitura Municipal de Afonso Cunha - MA, no âmbito do termo de compromisso descrito como "PAC II - QUADRAS OBRAS CONSTRUÇÃO Executar todas as atividades inerentes à construção de 1 (uma) quadra esportiva escolar coberta, situada em  (59235) PAC 2 - Construção de Quadra Escolar Coberta 003/2013 - Povoado São Francisco do Braga  R$ 510.000,00".
O responsável arrolado na fase interna foi devidamente comunicado e, diante da ausência de justificativas suficientes para elidir a irregularidade e da não devolução dos recursos, instaurou-se a tomada de contas especial.
No relatório (peça 17) , o tomador de contas concluiu que o prejuízo importaria no valor original de R$ 102.000,00, imputando-se a responsabilidade ao Sr. José Leane de Pinho Borges, prefeito municipal de Afonso Cunha/MA no período de 2013-2016, na condição de gestor dos recursos.
	Em 18/9/2020, a Controladoria-Geral da União emitiu o relatório de auditoria (peça 21) , em concordância com o relatório do tomador de contas. O certificado de auditoria e o parecer do dirigente do órgão de controle interno concluíram pela irregularidade das presentes contas (peças 22 e 23) .
	Em 29/9/2020, o ministro responsável pela área atestou haver tomado conhecimento das conclusões contidas no relatório e certificado de auditoria, bem como do parecer conclusivo do dirigente do órgão de controle interno, manifestando-se pela irregularidade das contas, e determinou o encaminhamento do processo ao Tribunal de Contas da União (peça 24) .
Na instrução inicial (peça 30) , analisando-se os documentos nos autos, concluiu-se pela necessidade de realização de citação para as seguintes irregularidades: 
0. Irregularidade 1: ausência de funcionalidade do objeto do Termo de Compromisso 9510/2014 (peça 6) , firmado entre o Fundo Nacional de Desenvolvimento da Educação e o município de Afonso Cunha/MA, tendo por objeto a construção de uma quadra esportiva escolar coberta no Povoado São Francisco do Braga (59235 PAC 2 - Construção de Quadra Escolar Coberta 003/2013) .
0.  Evidências da irregularidade: documentos técnicos presentes nas peças 8, 10 e 27.
0.  Normas infringidas: art. 37, caput, c/c o art. 70, parágrafo único, da Constituição da República Federativa do Brasil, art. 93 do Decreto-lei 200/1967; art. 66, caput, do Decreto 93.872/1986; e termos do instrumento pactuado.
9.1.3.	Débitos relacionados somente ao Sr. José Leane de Pinho Borges:
	Data de ocorrência
	Valor histórico (R$) 

	10/11/2015
	35.576,71

	16/6/2016
	4.022,36

9.1.4. Cofre credor: Fundo Nacional de Desenvolvimento da Educação.
9.1.5. Responsável: José Leane de Pinho Borges.
9.1.5.1. Conduta: deixar de tomar as providências necessárias à conclusão de obra ou dos serviços pactuados objeto do instrumento em questão, restando imprestável a parcela executada (obra inacabada) .
9.1.5.2. Nexo de causalidade: a ausência das providências necessárias à conclusão da obra objeto do instrumento em questão resultou na impossibilidade de aproveitamento da parcela executada, e, consequentemente, em prejuízo ao erário correspondente ao valor integral repassado.
9.1.5.3. Culpabilidade: não há excludentes de ilicitude, de culpabilidade e de punibilidade; é razoável supor que o responsável tinha consciência da ilicitude de sua conduta; era exigível conduta diversa da praticada, qual seja, tomar todas ao providências necessárias à continuidade da execução do objeto do instrumento.
9.1.6.	 Encaminhamento: citação.
0. Irregularidade 2: superfaturamento decorrente de pagamento antecipado, tendo em vista que foram pagos R$ 103.465,18, quando a parcela executada corresponde a R$ 37.487,54, conforme demonstra laudo de vistoria realizada em 8/8/2016.
1.  Evidências da irregularidade: documentos técnicos presentes nas peças 8, 10 e 27.
1.  Normas infringidas: art. 37, caput, c/c o art. 70, parágrafo único, da Constituição da República Federativa do Brasil, art. 93 do Decreto-lei 200/1967; art. 66, caput, do Decreto 93.872/1986; e termos do instrumento pactuado.
9.2.3.	Débito relacionado ao Sr. José Leane de Pinho Borges e à Construtora Trimetal Ltda.:
	Data de ocorrência
	Valor histórico (R$) 

	16/6/2016
	65.977,64

9.2.4. Cofre credor: Fundo Nacional de Desenvolvimento da Educação.
9.2.5. Responsável: Construtora Trimetal Ltda.
9.2.5.1. Conduta: receber pagamentos por serviços não executados.
9.2.5.2. Nexo de causalidade: o recebimento de pagamentos por serviços não executados causou dano ao erário.
9.2.5.3. Culpabilidade: não há excludentes de ilicitude, de culpabilidade e de punibilidade; é razoável supor que o administrador responsável pela pessoa jurídica tinha consciência da ilicitude de sua conduta; era exigível conduta diversa da praticada, qual seja, não receber pagamentos por serviços não executados. 
9.2.6.	 Responsável: José Leane de Pinho Borges.
9.2.6.1. Conduta: realizar pagamentos por serviços não executados.
9.2.6.2. Nexo de causalidade: a realização de pagamentos por serviços não executados causou dano ao erário.
9.2.6.3. Culpabilidade: não há excludentes de ilicitude, de culpabilidade e de punibilidade; é razoável supor que o responsável tinha consciência da ilicitude de sua conduta; era exigível conduta diversa da praticada, qual seja, não realizar pagamentos por serviços não executados. 
9.2.7.	Encaminhamento: citação.
Apesar de o tomador de contas não haver incluído Construtora Trimetal Ltda. como responsável neste processo, após análise realizada sobre a documentação acostada aos autos, concluiu-se que sua responsabilidade deveria ser incluída, uma vez que há evidências de que tenha tido participação nas irregularidades aqui verificadas.
Diante da constatação de que a empresa recebeu pagamentos superiores ao que foi efetivamente executado, e da ausência de justificativas para tanto nos autos, imperioso responsabilizar a empresa contratada solidariamente com o gestor pelo montante recebido e não executado. Tal medida está alinhada com o entendimento do TCU sobre situações análogas, como pode ser constatado nos Acórdão 171/2019-TCU-Primeira Câmara (Relator Ministro-Substituto Marcos Bemquerer) , 993/2018 - TCU - 1ª Câmara (Relator Ministro Bruno Dantas) , 4.312/2014 - TCU - 2ª Câmara (Relator Ministro José Jorge) , 346/2017 - TCU - 1ª Câmara (Relator Ministro-Substituto Augusto Sherman Cavalcanti) . Em síntese, a jurisprudência do TCU acima mencionada afirma que a execução parcial do objeto do convênio, sem alcance dos seus objetivos, implica na responsabilização do gestor convenente pelo total dos recursos repassados. A empresa contratada, por sua vez, somente deve ressarcir ao erário o montante correspondente ao valor recebido e não executado, porquanto ela não tem a responsabilidade de assegurar o cumprimento dos objetivos do convênio, mas de realizar a obra. Havendo executado serviços para os quais foi contratada, a empreiteira deve receber a respectiva remuneração.
Em cumprimento ao pronunciamento da unidade (peça 32) , foram efetuadas citações dos responsáveis, como segue:
 José Leane de Pinho Borges:
	Comunicação: Ofício 72116/2021 - Seproc (peça 36) 
Data da Expedição: 13/1/2022
Data da Ciência: 19/1/2022 (peça 40) 
Nome Recebedor: Luciane Pereira Borges
Observação: Ofício enviado para endereço do responsável localizado na base de dados da Receita Federal (peça 34) .
Fim do prazo para a defesa: 3/2/2022
	
	Comunicação: Ofício 72117/2021 - Seproc (peça 37) 
Data da Expedição: 13/1/2022
Data da Ciência: 19/1/2022 (peça 39) 
Nome Recebedor: Luciane Pereira Borges
Observação: Ofício enviado para endereço do responsável localizado na base de dados do Renach (peça 34) .
Fim do prazo para a defesa: 3/2/2022
	
 Construtora Trimetal Ltda.:
	Comunicação: Ofício 72118/2021 - Seproc (peça 38) 
Data da Expedição: 13/1/2022
Data da Ciência: 22/1/2022 (peça 41) 
Nome Recebedor: Fernando M. Sousa
Observação: Ofício enviado para o endereço da empresa localizado na base de dados da Receita Federal (peça 35) .
Fim do prazo para a defesa: 6/2/2022
	
Conforme Despacho de Conclusão das Comunicações Processuais (peça 49) , as providências inerentes às comunicações processuais foram concluídas. 
Transcorrido o prazo regimental, o Sr. José Leane de Pinho Borges permaneceu silente, devendo ser considerados revel, nos termos do art. 12, § 3º, da Lei 8.443/1992.
Por meio da peça 43, a Construtora Trimetal Ltda., na mesma oportunidade, solicitou devolução de prazo para defesa e apresentou contestação, ainda que esta última tenha sido pautada apenas por alegações genéricas. Considerando que a contratada não apresentou nenhum elemento adicional a sua defesa, a despeito de deferida a devolução de prazo solicitada, entende-se que a responsável já se satisfez com as alegações já aduzidas nos autos.
ANÁLISE DOS PRESSUPOSTOS DE PROCEDIBILIDADE DA IN/TCU 71/2012
Avaliação de Viabilidade do Exercício do Contraditório e Ampla Defesa
	Verifica-se que não houve o transcurso de mais de dez anos desde o fato gerador sem que tenha havido a notificação dos responsáveis pela autoridade administrativa federal competente (art. 6º, inciso II, c/c art. 19 da IN/TCU 71/2012, modificada pela IN/TCU 76/2016) , uma vez que o prazo para apresentação da prestação de contas expirou em 25/8/2018, e os responsáveis foram notificados sobre as irregularidades pela autoridade administrativa competente conforme segue:
0. José Leane de Pinho Borges, por meio do ofício acostado à peça 12, recebido em 27/1/2019, conforme AR (peça 14) .
0. Construtora Trimetal Ltda., responsável não notificada na fase interna.
Valor de Constituição da TCE 	
	Verifica-se, ainda, que o valor atualizado do débito apurado (sem juros) em 1/1/2017 é de R$ 110.067,08, portanto superior ao limite mínimo de R$ 100.000,00, na forma estabelecida conforme os arts. 6º, inciso I, e 19 da IN/TCU 71/2012, modificada pela IN/TCU 76/2016. 
OUTROS PROCESSOS/DÉBITOS NOS SISTEMAS DO TCU COM OS MESMOS RESPONSÁVEIS
	Informa-se que foram encontrados os seguintes processos no Tribunal com os mesmos responsáveis:
	Responsável
	Processo

	José Leane de Pinho Borges
	Processo 039.234/2019-3 (TCE, aberto) ; Processo 024.621/2016-1 (RA, encerrado) ; Processo 036.098/2020-5 (TCE, aberto) 

	Construtora Trimetal Ltda.
	Processo 019.274/2011-4 (TCE, encerrado) 

	Informa-se que foram encontrados débitos imputáveis aos Sr. José Leane de Pinho Borges em outra TCE registrada no sistema e-TCE:
	Responsável
	TCE

	José Leane de Pinho Borges
	3097/2020 (R$ 992.658,95) - Aguardando ajustes de revisão para auditoria interna

	A tomada de contas especial está, assim, devidamente constituída e em condições de ser instruída.
EXAME TÉCNICO
Da validade das notificações
	Preliminarmente, cumpre tecer breves considerações sobre a forma como são realizadas as comunicações processuais no TCU. A esse respeito, destacam-se o art. 179 do Regimento Interno do TCU (Resolução 155, de 4/12/2002) e o art. 4º, inciso III, § 1º, da Resolução TCU 170, de 30/6/2004, in verbis:
Art. 179. A citação, a audiência ou a notificação, bem como a comunicação de diligência, farse-ão:
I - mediante ciência da parte, efetivada por servidor designado, por meio eletrônico, fac-símile, telegrama ou qualquer outra forma, desde que fique confirmada inequivocamente a entrega da comunicação ao destinatário;
II - mediante carta registrada, com aviso de recebimento que comprove a entrega no endereço do destinatário;
III - por edital publicado no Diário Oficial da União, quando o seu destinatário não for localizado
 (...) 
Art. 3º As comunicações serão dirigidas ao responsável, ou ao interessado, ou ao dirigente de órgão ou entidade, ou ao representante legal ou ao procurador constituído nos autos, com poderes expressos no mandato para esse fim, por meio de:
I - correio eletrônico, fac-símile ou telegrama;
II - servidor designado;
III - carta registrada, com aviso de recebimento;
IV - edital publicado no Diário Oficial da União, quando o seu destinatário não for localizado, nas hipóteses em que seja necessário o exercício de defesa.
Art. 4º. Consideram-se entregues as comunicações:
I - efetivadas conforme disposto nos incisos I e II do artigo anterior, mediante confirmação da ciência do destinatário;
II - realizadas na forma prevista no inciso III do artigo anterior, com o retorno do aviso de recebimento, entregue comprovadamente no endereço do destinatário;
III - na data de publicação do edital no Diário Oficial da União, quando realizadas na forma prevista no inciso IV do artigo anterior.
§ 1º O endereço do destinatário deverá ser previamente confirmado mediante consulta aos sistemas disponíveis ao Tribunal ou a outros meios de informação, a qual deverá ser juntada ao respectivo processo.
 (...) 
Bem se vê, portanto, que a validade da citação via postal não depende de que o aviso de recebimento seja assinado pelo próprio destinatário da comunicação, o que dispensa, no caso em tela, a entrega do AR em "mãos próprias". A exigência da norma é no sentido de o Tribunal verificar se a correspondência foi entregue no endereço correto, residindo aqui a necessidade de certeza inequívoca. 
Não é outra a orientação da jurisprudência do TCU, conforme se verifica dos julgados a seguir transcritos:
São válidas as comunicações processuais entregues, mediante carta registrada, no endereço correto do responsável, não havendo necessidade de que o recebimento seja feito por ele próprio (Acórdão 3648/2013-TCU-Segunda Câmara, Relator José Jorge) ;
É prescindível a entrega pessoal das comunicações pelo TCU, razão pela qual não há necessidade de que o aviso de recebimento seja assinado pelo próprio destinatário. Entregandose a correspondência no endereço correto do destinatário, presume-se o recebimento da citação (Acórdão 1019/2008-TCU-Plenário, Relator Benjamin Zymler) ;
As comunicações do TCU, inclusive as citações, deverão ser realizadas mediante Aviso de Recebimento - AR, via Empresa Brasileira de Correios e Telégrafos, bastando para sua validade que se demonstre que a correspondência foi entregue no endereço correto (Acórdão 1526/2007-TCU-Plenário, Relator Aroldo Cedraz) .
A validade do critério de comunicação processual do TCU foi referendada pelo Supremo Tribunal Federal, nos termos do julgamento do MS-AgR 25.816/DF, por meio do qual se afirmou a desnecessidade da ciência pessoal do interessado, entendendo-se suficiente a comprovação da entrega do "AR" no endereço do destinatário:
Ementa: Agravo Regimental. Mandado de Segurança. Desnecessidade de intimação pessoal das decisões do tribunal de contas da união. Art. 179 do Regimento Interno do TCU. Intimação do ato impugnado por carta registrada, iniciado o prazo do art. 18 da Lei nº 1.533/51 da data constante do aviso de recebimento. Decadência reconhecida. Agravo improvido.
O envio de carta registrada com aviso de recebimento está expressamente enumerado entre os meios de comunicação de que dispõe o Tribunal de Contas da União para proceder às suas intimações.
O inciso II do art. 179 do Regimento Interno do TCU é claro ao exigir apenas a comprovação da entrega no endereço do destinatário, bastando o aviso de recebimento simples. 
Da revelia do Sr. José Leane de Pinho Borges
No presente caso, conforme demonstrado no item 12 desta instrução, a citação do Sr. José Leane de Pinho Borges se deu nos endereços localizados na base de dados da Receita Federal e do Renach. A entrega dos ofícios citatórios nesses endereços ficou comprovada.
Nos processos do TCU, a revelia não leva à presunção de que seriam verdadeiras todas as imputações levantadas contra os responsáveis, diferentemente do que ocorre no processo civil, em que a revelia do réu opera a presunção da verdade dos fatos narrados pelo autor (Acórdão 1009/2018-TCU-Plenário, Relator Bruno Dantas; 2369/2013 - TCU - Plenário, Relator Benjamin Zymler; e 2449/2013 - TCU - Plenário, Relator Benjamin Zymler) . Dessa forma, a avaliação da responsabilidade do agente não pode prescindir da prova existente no processo ou para ele carreada. 
Ao não apresentar defesa, o responsável deixou de produzir prova da regular aplicação dos recursos sob sua responsabilidade, em afronta às normas que impõem aos gestores públicos a obrigação legal de, sempre que demandados pelos órgãos de controle, apresentar os documentos que demonstrem a correta utilização das verbas públicas, a exemplo do contido no art. 93 do Decreto-Lei 200/1967: "Quem quer que utilize dinheiros públicos terá de justificar seu bom e regular emprego na conformidade das leis, regulamentos e normas emanadas das autoridades administrativas competentes". 
Mesmo as alegações de defesa não sendo apresentadas, considerando o princípio da verdade real que rege esta Corte, procurou-se buscar, em manifestações do responsável na fase interna desta tomada de contas especial, se havia algum argumento que pudesse ser aproveitado a seu favor. 
	No entanto, o responsável não se manifestou na fase interna, não havendo, assim, nenhum argumento que pudesse vir a ser analisado e posteriormente servir para afastar as irregularidades apontadas.
Tratando-se de processo em que a parte interessada não se manifestou acerca das irregularidades imputadas, não há elementos para que se possa efetivamente aferir e reconhecer a ocorrência de boa-fé na conduta dos responsáveis, podendo este Tribunal, desde logo, proferir o julgamento de mérito pela irregularidade das contas, conforme os termos do art. 202, §§ 2º e 6º, do Regimento Interno do TCU [Acórdão 2064/2011-TCU-Primeira Câmara (Relator Ubiratan Aguiar) , 6.182/2011 - TCU - 1ª Câmara (Relator Weber de Oliveira) , 4.072/2010 - TCU - 1ª Câmara (Relator Valmir Campelo) , 1.189/2009 - TCU - 1ª Câmara (Relator Marcos Bemquerer) , 731/2008 - TCU - Plenário (Relator Aroldo Cedraz) ].
Dessa forma, o Sr. José Leane de Pinho Borges deve ser considerado revel, nos termos do art. 12, § 3º, da Lei 8.443/1992, julgando-se suas contas irregulares, com condenação ao débito apurado, solidariamente com a Construtora Trimetal Ltda., e aplicação da multa prevista no art. 57 da Lei 8.443/1992.
Das alegações de defesa apresentadas pela Construtora Trimetal Ltda.
A Construtora Trimetal Ltda. apresentou procuração (peça 42) e pedido de prorrogação de prazo (peças 43 e 44) , no qual, além de solicitar que o prazo fosse prorrogado, afirma o que segue:
A defendente ganhou tal licitação e concluiu a primeira parte da obra, conforme documentação juntada nos autos do processo licitatório guardado na sede da Prefeitura de Afonso Cunha - MA. A segunda parte da obra foi quase totalmente concluída. O Município de Afonso Cunha fez distrato com a contestante. E mesmo assim, e contra a vontade da contestante, o município pagou uma segunda parcela. Momento no qual o ex prefeito José Leane, mandou dois secretários seus buscar pessoalmente o dinheiro com a contestante dizendo que tinha que pagar a outra empresa que tinha executado a obra. A Contestante negou entregar a quantia. Foi quando os responsáveis pela empresa recém contratada foram até a sede da contestante e coagiram o responsável por esta a entregar em mãos para eles tal quantia.
Para o caso o mais ideal é a análise da CONDENAÇÃO DE JESUS CRISTO:
A condenação de Jesus numa sexta-feira teve como responsável pela sentença Pôncio Pilatos, o governador romano na altura.
O processo teve várias fases, relatadas pelos quatro evangelistas. Assim S. Marcos e S. Mateus dão-nos conta que houve à meia-noite uma reunião no Sinédrio, presidido por Caifás, de forma a reunir testemunhas incriminatórias de Jesus, intenções que não foram levadas a bom termo, pelo que o Sumo Sacerdote perguntou diretamente a Jesus se era o filho do Messias. Jesus confirmou a sua filiação o que, na opinião dos membros do Sinédrio, constituiu uma autêntica blasfémia. A consequência imediata foi a sua condenação à morte. São Lucas ainda relata que Cristo foi levado, por ordem de Pilatos, à presença de Herodes Antipas. No entanto, após um interrogatório inconclusivo, este devolve-O a Pilatos. O Evangelho de S. João não faz qualquer alusão ao julgamento no Sinédrio, apenas refere que Jesus foi levado à presença de Pilatos para ser julgado. Este deu a escolher ao povo entre a morte de Jesus e a libertação de Barrabás, preso acusado de sedição contra Roma. O povo escolheu Barrabás e Pilatos condenou Jesus à morte na cruz, castigo aplicado aos sentenciados acusados de crime capital (apesar de não ser este o caso) .
Ficou célebre o ato narrado por S. Mateus (Mt. 27, 24) em que Pilatos lava as mãos, excusando-se de qualquer responsabilidade nesta condenação. Fonte: https://www.infopedia.pt/$condenacao-de-jesus-cristo.
Excelências, o que se extrai dessa narrativa para o presente caso em tela é o interesse na verdade real dos fatos e acontecimentos, bem como a colaboração da contestante para que esta inocente não seja condenada como no episódio acima narrado e supostamente "ladrões" sejam libertados e absolvidos por quem deveria condená-los para sejam responsabilizados.
Sem delongas, frisamos QUE DESEJA A CONTESTANTE FAZER ACORDOS E CONTRIBUIR COM A VERDADE REAL E A CULPABILIZAÇÕES DOS CULPADOS POR QUALQUER EVENTUAL ILEGALIDADE E DESVIO.
Sejam o gestor da época e a empresa que não honrou os compromissos condenados e responsabilizados. E que esta contestante passe a figurar de acusada / ré, à testemunhas da pátria, nos autos, a fim de que toda a verdade seja provada e esclarecida, razão pela qual requer devolução do prazo, e absolvição sumária da contestante e que a mesma passe a figurar como testemunha nos presente autos, como medida de justiça.
Protesta por arrolamento das testemunhas FRANCISCO RODRIGUES DE ARAÚJO, RG 000095788997 - 6 SSP/MA, CPF 103.864.243 - 49, residente e domiciliado na Rua J. KUBITSCHEK, nº 922, Centro, Chapadinha - MA, CEP 65.500 - 000, DIEGO MEDEIROS DE OLIVEIRA, CPF 029.156.373 -26, Travessa Rio de Janeiro nº 6, bairro Boa Vista, Chapadinha - MA, e FERNADO MARQUES DE SOUSA, CCPF 021.698.203 - 02, Rua Nossa Senhora das Graças nº 20, Vila Brasil, Chapadinha - MA
Observa-se, portanto, que apenas foi apresentada breve narrativa de fatos, sem elementos probatórios que a fundamentem, e argumentos religiosos que não se aplicam ao presente caso.
No tocante ao pedido de arrolamento de testemunhas, ressalta-se que as provas produzidas perante o TCU devem sempre ser apresentadas de forma documental, o que exclui a produção de prova testemunhal (Acórdão 1177/2009-TCU-Segunda Câmara, Relator Raimundo Carreiro) .
Apesar de a prorrogação de prazo haver sido deferida (peça 46) , inclusive tendo ocorrido a notificação da empresa no endereço de seu representante legal (peças 47-48) , a Construtora Trimetal Ltda. não mais se manifestou nos autos.
Dessa forma, rejeitam-se as alegações de defesa apresentadas, propondo-se que as contas sejam julgadas irregulares, com condenação ao débito apurado, solidariamente com o Sr. José Leane de Pinho Borges, e aplicação da multa prevista no art. 57 da Lei 8.443/1992.
Prescrição da Pretensão Punitiva
	Vale ressaltar que a pretensão punitiva do TCU, conforme Acórdão 1441/2016-TCU-Plenário, Relator Benjamin Zymler, que uniformizou a jurisprudência acerca dessa questão, subordina-se ao prazo geral de prescrição indicado no art. 205 do Código Civil, que é de dez anos, contado da data de ocorrência da irregularidade sancionada, nos termos do art. 189 do Código Civil, sendo este prazo interrompido pelo ato que ordenar a citação, a audiência ou a oitiva dos responsáveis.
No caso em exame, não ocorreu a prescrição, uma vez que o prazo para apresentação da prestação de contas expirou em 25/8/2018, e a citação foi ordenada em 16/12/2021.
CONCLUSÃO
	Em face da análise promovida na seção "Exame Técnico", verifica-se que os responsáveis José Leane de Pinho Borges e Construtora Trimetal Ltda. não lograram comprovar a boa e regular aplicação dos recursos. O Sr. José Leane de Pinho Borges optou pelo silêncio, configurando a revelia, nos termos do art. 12, § 3º, da Lei 8.443/1992, enquanto a Construtora Trimetal Ltda. não apresentou argumentos suficientes para afastar a irregularidade que lhe foi imputada. Ademais, inexistem nos autos elementos que demonstrem a boa-fé dos responsáveis ou a ocorrência de outras excludentes de culpabilidade.
Verifica-se também que não houve a prescrição da pretensão punitiva, conforme análise já realizada.
	Tendo em vista que não constam dos autos elementos que permitam reconhecer a boa-fé dos responsáveis, sugere-se que as suas contas sejam julgadas irregulares, nos termos do art. 202, § 6º, do Regimento Interno do TCU, com a imputação do débito atualizado monetariamente e acrescido de juros de mora, nos termos do art. 202, § 1º, do Regimento Interno do TCU, descontado o valor eventualmente recolhido, com a aplicação da multa prevista no art. 57 da Lei 8.443/1992.
Por fim, como não houve elementos que pudessem modificar o entendimento acerca das irregularidades em apuração, mantém-se a matriz de responsabilização presente na peça 29.
PROPOSTA DE ENCAMINHAMENTO
Diante do exposto, submetemos os autos à consideração superior, propondo ao Tribunal:
considerar revel o Sr. José Leane de Pinho Borges (CPF XXX.898.923-XX) , prefeito municipal de Afonso Cunha/MA na gestão 2013-2016, para todos os efeitos, dando-se prosseguimento ao processo, com fulcro no art. 12, § 3º, da Lei 8.443/1992; 
rejeitar as alegações de defesa apresentadas pela Construtora Trimetal Ltda. (CNPJ 23.600.836/0001-22) ;
julgar irregulares, nos termos dos arts. 1º, inciso I, 16, inciso III, alíneas "b" e "c", da Lei 8.443/1992, c/c os arts. 19 e 23, inciso III, da mesma lei, as contas do Sr. José Leane de Pinho Borges (CPF XXX.898.923-XX) , prefeito municipal de Afonso Cunha/MA na gestão 2013-2016, e da Construtora Trimetal Ltda. (CNPJ 23.600.836/0001-22) , condenando-os solidariamente ao pagamento das importâncias a seguir especificadas, atualizadas monetariamente e acrescidas dos juros de mora, calculadas a partir das datas discriminadas até a data da efetiva quitação do débito, fixando-lhes o prazo de quinze dias, para que comprovem, perante o Tribunal, o recolhimento das referidas quantias aos cofres do Fundo Nacional de Desenvolvimento da Educação, nos termos do art. 23, inciso III, alínea "a", da citada lei, c/c o art. 214, inciso III, alínea "a", do Regimento Interno do TCU:
	Débitos relacionados somente ao responsável José Leane de Pinho Borges (CPF XXX.898.923-XX) :
	Data de ocorrência
	Valor histórico (R$) 

	10/11/2015
	35.576,71

	16/6/2016
	4.022,36

Valor atualizado do débito (com juros) em 13/7/2022: R$ 58.803,11.
	Débito relacionado ao responsável Construtora Trimetal Ltda. (CNPJ 23.600.836/0001-22) em solidariedade com José Leane de Pinho Borges (CPF XXX.898.923-XX) :
	Data de ocorrência
	Valor histórico (R$) 

	16/6/2016
	65.977,64

Valor atualizado do débito (com juros) em 13/7/2022: R$ 93.404,24.
aplicar ao Sr. José Leane de Pinho Borges (CPF XXX.898.923-XX) , prefeito municipal de Afonso Cunha/MA na gestão 2013-2016, e à Construtora Trimetal Ltda. (CNPJ 23.600.836/0001-22) , individualmente, a multa prevista no art. 57 da Lei 8.443/1992 c/c o art. 267 do Regimento Interno do TCU, fixando-lhes o prazo de quinze dias, a contar da notificação, para que comprovem, perante o Tribunal (art. 214, III, alínea "a", do Regimento Interno do TCU) , o recolhimento da dívida aos cofres do Tesouro Nacional, atualizada monetariamente desde a data do acórdão que vier a ser proferido por este Tribunal até a data do efetivo recolhimento, se paga após o vencimento, na forma da legislação em vigor;
	autorizar, desde logo, a cobrança judicial das dívidas, caso não atendidas as notificações, na forma do disposto no art. 28, inciso II, da Lei 8.443/1992;
autorizar também, desde logo, se requerido, com fundamento no art. 26 da Lei 8.443/1992, c/c o art. 217, §1º, do Regimento Interno do TCU, o parcelamento das dívidas em até 36 parcelas, incidindo, sobre cada parcela, corrigida monetariamente, os correspondentes acréscimos legais, fixando-lhe o prazo de quinze dias, a contar do recebimento da notificação, para comprovar, perante o Tribunal, o recolhimento da primeira parcela, e de trinta dias, a contar da parcela anterior, para comprovar os recolhimentos das demais parcelas, devendo incidir, sobre cada valor mensal, atualizado monetariamente, os juros de mora devidos, no caso do débito, na forma prevista na legislação em vigor, alertando os responsáveis de que a falta de comprovação do recolhimento de qualquer parcela importará o vencimento antecipado do saldo devedor, nos termos do art. 217, § 2º, do Regimento Interno deste Tribunal; 
enviar cópia do acórdão a ser prolatado à Procuradoria da República no Estado do Maranhão, nos termos do art. 16, § 3º, da Lei 8.443/1992, c/c o art. 209, § 7º, do Regimento Interno do TCU, para adoção das medidas cabíveis;
enviar cópia do acórdão que vier a ser proferido ao Fundo Nacional de Desenvolvimento da Educação e aos responsáveis, para ciência;
informar à Procuradoria da República no Estado do Maranhão, ao Fundo Nacional de Desenvolvimento da Educação e aos responsáveis que a presente deliberação, acompanhada do relatório e do voto que a fundamentam, está disponível para consulta no endereço www.tcu.gov.br/acordaos, além de esclarecer que, caso requerido, o TCU poderá fornecer sem custos as correspondentes cópias, de forma impressa; e
informar à Procuradoria da República no Estado do Maranhão que, nos termos do art. 62, parágrafo único, da Resolução TCU 259/2014, os procuradores e membros do Ministério Público credenciados nesta Corte podem acessar os presentes autos de forma eletrônica e automática, ressalvados apenas os casos de eventuais peças classificadas como sigilosas, as quais requerem solicitação formal."
É o relatório.

Edgerson de Araujo Cunha (11102/OAB-PI), representando Construtora Trimetal Ltda - Me.

Procurador Júlio Marcelo de Oliveira.

TOMADA DE CONTAS ESPECIAL. FNDE. MUNICÍPIO DE AFONSO CUNHA/MA. CONSTRUÇÃO DE QUADRAS ESPORTIVAS COBERTAS. SUPERFATURAMENTO DECORRENTE DE PAGAMENTO ANTECIPADO. PAGAMENTOS SUPERIORES AO EFETIVAMENTE EXECUTADO. AUSÊNCIA DE FUNCIONALIDADE DO OBJETO. CITAÇÃO. REVELIA DO EX-PREFEITO. NEGATIVA DAS ALEGAÇÕES DE DEFESA DA CONSTRUTORA. CONTAS IRREGULARES. DÉBITO. MULTA. COMUNICAÇÕES.

TOMADA DE CONTAS ESPECIAL (TCE)

Secretaria de Controle Externo de Tomada de Contas Especial (SecexTCE).

Trata-se de tomada de contas especial instaurada pelo Fundo Nacional de Desenvolvimento da Educação (FNDE) , em desfavor do Sr. José Leane de Pinho Borges, prefeito municipal de Afonso Cunha/MA na gestão 2013-2016, e da Construtora Trimetal Ltda., em razão da não comprovação da boa e regular aplicação dos recursos repassados pela União por meio do Termo de Compromisso 09510/2014 (peça 6) , tendo por objeto a "construção de uma quadra esportiva escolar coberta no Povoado São Francisco do Braga".
Como consta do relatório instrutivo, o Termo de Compromisso 09510/2014 foi firmado no valor de R$ 510.000,00. Sua vigência transcorreu durante 13/5/2014 a 8/8/2016, com prazo para apresentação da prestação de contas em 25/8/2018. Os repasses efetivos da União totalizaram R$ 102.000,00 (peça 4) .
O fundamento para a abertura da presente TCE foi a "ausência parcial de documentação de prestação de contas dos recursos federais repassados à Prefeitura Municipal de Afonso Cunha-MA [...]", no que, já na fase externa destes autos, após análise inicial da unidade técnica, decorreu a citação do ex-prefeito e da empresa construtora responsável pela execução das obras em face das seguintes irregularidades:
IRREGULARIDADE 1: ausência de funcionalidade do objeto do Termo de Compromisso 9510/2014 (peça 6) , firmado entre o Fundo Nacional de Desenvolvimento da Educação e o município de Afonso Cunha/MA, tendo por objeto a construção de uma quadra esportiva escolar coberta no Povoado São Francisco do Braga (59235 PAC 2 - Construção de Quadra Escolar Coberta 003/2013) ;
Débitos relacionados: somente ao Sr. José Leane de Pinho Borges
	Data de ocorrência
	Valor histórico (R$) 

	10/11/2015
	35.576,71

	16/6/2016
	4.022,36

Conduta: deixar de tomar as providências necessárias à conclusão de obra ou dos serviços pactuados objeto do instrumento em questão, restando imprestável a parcela executada (obra inacabada) .
IRREGULARIDADE 2: superfaturamento decorrente de pagamento antecipado, tendo em vista que foram pagos R$ 103.465,18, quando a parcela executada corresponde a R$ 37.487,54, conforme demonstra laudo de vistoria realizada em 8/8/2016
Débito relacionados: ao Sr. José Leane de Pinho Borges e à Construtora Trimetal Ltda.:
	Data de ocorrência
	Valor histórico (R$) 

	16/6/2016
	65.977,64

Conduta: receber pagamentos por serviços não executados."
Regulamente notificado, o Sr. José Leane de Pinho Borges permaneceu silente, devendo ser considerado revel, para todos os fins, prosseguindo-se o trâmite regular do processo, nos termos do art. 12, §3º, da Lei 8.443/1992.
Quanto à Construtora Trimetal Ltda., a empresa apresentou prorrogação de prazo à peça 42 que, apesar de concedida, não foi objeto de qualquer produção documental adicional. Jaz, contudo, no requerimento de prazo, breve manifestação contestatória, assim resumida:
"A defendente ganhou tal licitação e concluiu a primeira parte da obra, conforme documentação juntada nos autos do processo licitatório guardado na sede da Prefeitura de Afonso Cunha - MA. A segunda parte da obra foi quase totalmente concluída. O Município de Afonso Cunha fez distrato com a contestante. E mesmo assim, e contra a vontade da contestante, o município pagou uma segunda parcela. Momento no qual o ex prefeito José Leane, mandou dois secretários seus buscar pessoalmente o dinheiro com a contestante dizendo que tinha que pagar a outra empresa que tinha executado a obra. A Contestante negou entregar a quantia. Foi quando os responsáveis pela empresa recém contratada foram até a sede da contestante e coagiram o responsável por esta a entregar em mãos para eles tal quantia.
[seguem textos bíblicos com a conclusão de que a construtora deseja fazer acordos e contribuir com a verdade real e a "culpabilização" dos culpados por qualquer eventual ilegalidade ou desvio. Solicita-se, outrossim, que se arrolem testemunhas]"
Em análise da matéria, concordo na íntegra com a análise empreendida pela SecexTCE sobre a ausência de apresentação de elementos probatórios, pela construtora, que refutem as citações a ela dirigidas.
Sobre o arrolamento de testemunhas, tal como sustentei no voto condutor do Acórdão 4166/2022-TCU-Primeira Câmara, acolhido unanimemente pelo Colegiado, o princípio da prestação de contas a que se refere a Constituição da República impõe um dever formal de fazê-lo, circunscrito a uma série de princípios gerais do processo administrativo pautados na Lei 9.783/1999, dentre os quais elenca-se a formalidade. Ao utilizar, arrecadar, gerenciar, guardar ou administrar recursos públicos, pareia-se a obrigação de formalmente fazer prova material da sua boa utilização. A omissão em fazê-lo expõe os gestores ao dever de reparação. E provas testemunhais posteriores possuem reduzido poder probatório para atestar, incontestavelmente, com fidedignidade, toda a estrutura de gastos e respectivo nexo de causalidade físico-financeira, os quais haveriam de estar perenemente demonstrados, no tempo devido.
Nessa linha, a jurisprudência desta Corte reconhece a exigência contida no art. 162 do Regimento Interno do TCU, o qual determina que as provas produzidas perante o TCU devam sempre ser apresentadas de forma documental, o que não vincula a produção de prova testemunhal e pericial, o que em nada macula os princípios emanados da Constituição sobre a ampla defesa e o contraditório. Nesse sentido são os Acórdão 8229/2011-TCU-Segunda Câmara, 3.265/2010-2ª Câmara, 3.988/2010-1ª Câmara, 2.058/2009-2ª Câmara, 1.177/2009-2ª Câmara, 130/2008-Plenário, 1.305/2008-Plenário, 1.546/2008-2ª Câmara, 3.093/2008-2ª Câmara e 922/2007-Plenário.
Nessa linha, associo-me às conclusões da unidade instrutiva, a fim de rejeitar as alegações de defesa apresentadas, propondo-se que as contas sejam julgadas irregulares, com condenação ao débito apurado, solidariamente com o Sr. José Leane de Pinho Borges, e aplicação da multa prevista no art. 57 da Lei 8.443/1992.
Como dosimetria da multa, entendo razoáveis R$ 35.000,00, valor pouco superior a 30% do débito, calculado em 1°/1/2017 (item 17 do relatório instrutivo prévio) . 
Ante todo o exposto, VOTO por que se adote a minuta de acórdão que ora submeto a Vossas Excelências.
TCU, Sala das Sessões, em 20 de setembro de 2022.
BENJAMIN ZYMLER 
Relator